【裁判字號】    96,易,1751
【裁判日期】    980629
【裁判案由】    違反商標法
【裁判全文】
臺灣臺南地方法院刑事判決              96年度易字第1751號
公  訴  人  臺灣臺南地方法院檢察署檢察官
被      告  甲○○
            丙○○
選任辯護人  江信賢  律師
            熊家興  律師
            曾靖雯  律師
上列被告因違反商標法案件，經檢察官提起公訴（96年度偵字第
6165號、96年度偵字第9434號、96年度偵字第3344號)，本院判
決如下：
    主  文
甲○○共同犯商標法第八十一條第三款之侵害商標權罪，處有期
徒刑壹年，減為有期徒刑陸月，如易科罰金，以新臺幣壹仟元折
算壹日。扣案如附表所示查獲之仿冒商品均沒收。
丙○○共同犯商標法第八十一條第三款之侵害商標權罪，處有期
徒刑拾月，減為有期徒刑伍月，如易科罰金，以新臺幣壹仟元折
算壹日。扣案如附表所示查獲之仿冒商品均沒收。
    事  實
一、
(一)甲○○係址設臺南縣永康市○○路229之1號1樓「官田酒廠
    股份有限公司」 (店招為「官農企業社」，以下簡稱為官農
    企業社)之實際負責人，以生產米酒為業。其明知「米酒及
    麥穗圖」商標圖樣文字，係台灣菸酒股份有限公司 (下稱台
    灣菸酒公司)向經濟部智慧財產局申請註冊，取得商標專用
    權，並指定使用於米酒之專用商品，現仍於商標專用期間內
    ，未經許可或授權，不得擅自使用。並明知其所製造之米酒
    ，係與台灣菸酒公司「米酒及麥穗圖」商標所使用之商品有
    同一性，竟未經商標權人台灣菸酒公司之同意，出於侵害他
    人商標權之不法犯意，自民國（下同）93年起，在上址擅自
    生產「醇又純」、「戒不好」、「省製」、「穗香」、「嘉
    南平原」、「酒寶」、「大發」、「酒國英雄」、「娜魯彎
    」、「新富」、「福龍」、「正讚」米酒等同一商品上，使
    用類似於上開台灣菸酒公司註冊商標之圖樣文字，且於不詳
    時間，將其中之「酒國英雄」米酒經由不詳之經銷商轉售予
    臺中市○○路○段268號-12號1樓「哈囉便利商店」零售商，
    再由該商店以每瓶新臺幣（下同）90元不等之價格轉賣予不
    特定之消費者，有致購買上開酒類之消費者混淆誤認之虞。
(二)丙○○係位於臺南縣官田鄉○鎮村○○○路29號「台灣官田
    興業國際股份有限公司」 (以下簡稱官田興業公司)之負責
    人，以生產米酒及高粱酒為業。其明知「米酒及麥穗圖」、
    「台灣紅玉山及山形圖」等商標圖樣文字，係台灣菸酒股份
    有限公司 (下稱台灣菸酒公司)向經濟部智慧財產局申請註
    冊，取得商標專用權，並指定使用於米酒及高粱酒之專用商
    品，現仍於商標專用期間內，未經許可或授權，不得擅自使
    用。並明知其所製造之米酒及高粱酒，係與台灣菸酒公司「
    米酒及麥穗圖」、「台灣紅玉山及山形圖」商標所使用之商
    品有同一性，竟未經商標權人台灣菸酒公司之同意，出於侵
    害他人商標權之不法犯意，聘請具有同一不法犯意之甲○○
    擔任官田興業公司之總經理，自95年底，共同於「官田興業
    公司」擅自生產「酒寶」、「酒國英雄」、「醇又純」、「
    穗香」米酒及「真醇」、「嘉南平原」、「龍泉」、「天天
    紅」高粱酒等同一商品上，使用類似於上開台灣菸酒公司註
    冊商標之圖樣文字，再經由不詳之經銷商轉賣予不特定之消
    費者，有致購買上開酒類之消費者混淆誤認之虞。嗣經法務
    部臺中縣調查站持臺灣臺中地方法院法官所核發之搜索票、
    臺灣臺南地方法院檢察署檢察官指揮臺南市調查站於附表所
    示之時間、地點扣得如附表所示之物而查獲。
二、案經臺中縣調查站報告臺灣臺中地方法院檢察署檢察官呈請
    臺灣高等法院檢察署檢察長移轉臺灣臺南地方法院檢察署，
    並由該署檢察官指揮法務部臺南市調查站及臺南縣警察局麻
    豆分局偵查後起訴。
    理  由
壹、程序事項：
    本案檢察官所舉用以證明被告二人犯罪之各項證據，均據被
    告二人表示同意採為證據之意思，且無事實顯示係公務員因
    違法蒐證所取得之證據，本院審酌該等供述證據、非供述證
    據作成時之情況暨各該證據之性質，亦認為適於作為證據，
    爰依刑事訴訟法第159條之4第2款、第159條之5等規定，應
    認為均有證據能力，合先敘明。
貳、實體事項：
一、被告甲○○部分：
    上揭犯罪事實，業據證人蔡良行、林玫珍於警詢中之證述（
    法務部調查局臺中縣調查站95年4月17日調查筆錄、95年11
    月23日調查筆錄）綦詳，此外，復有扣押物品目錄表5份（
    法務部調查局臺中縣調查站卷第19頁、96年度他字第1292號
    卷第5頁、南縣麻警偵字第0961000731號第17至21頁、第31
    頁、第35至41頁）及保管書1份（法務部調查局臺中縣調查
    站卷第22頁）、經濟部智慧財產局95年9月5日（95）智商
    0350字第09580388820號函（法務部調查局臺中縣調查站卷
    第25頁）、經濟部智慧財產局96年4月14日（96）智商0350
    字第09680162050號函（南縣麻警偵字第0961000731號第54
    至59頁）、經濟部智慧財產局96年5月8日（96）智商0350字
    第9680208270號函（96年度偵字第9434號卷第120至122頁）
    、現場照片（96年度他字第1292號卷第13至20頁、96年度他
    字第1293號卷第44至50頁、96年度偵字第9434號卷第31至35
    頁、96年度偵字第6165號卷第79至87頁）在卷可參，核與被
    告甲○○於審理時自白之情節相符，堪認被告甲○○之自白
    係出於真實，應可採信。本案事證明確，被告甲○○犯行堪
    以認定，應依法論科。
二、被告丙○○部分：
    訊據被告丙○○固坦承其為官田興業公司之負責人，惟矢口
    否認其有何侵害他人商標權之犯行，辯稱：官田興業一開始
    ，是有參與，但是後來其因違反商標法經判刑確定，且因為
    公司虧錢，就不想做了。到最後其權利都被架空，董事會說
    至少他來關心一下，而不是說他有實際去支配何行為。經查
    ：
  (一)上揭被告丙○○係官田興業公司負責人，官田興業公司所生
    產之如事實欄一（二）之米酒及高粱酒使用類似於台灣菸酒
    公司註冊商標之圖樣文字，有致購買上開酒類之消費者混淆
    誤認之虞，有經濟部智慧財產局95年9月5日（95）智商0350
    字第09580388820號、96年4月14日（96）智商0350字第
    09680162050號、96年5月8日（96）智商0350字第
    9680208270號函及扣押物品目錄表、保管書、現場照片在卷
    可參。是本件被告丙○○擔任負責人之官田興業公司未得商
    標權人同意，於同一商品，使用近似於其註冊商標之商標，
    有致相關消費者混淆誤認之虞之事實，要可認定。
  (二)次查：
    1.證人即官田興業公司出貨員乙○○證述內容如下：
      (1)於96年3月27日警詢時稱：「官田興業公司之實際負責
        人為丙○○，有其他股東，但人數我不清楚。」、「公
        司員工有老闆丙○○、會計戊○○、瑋琳 (音譯)、總
        經理甲○○、現場臨時員工負責填充、裝酒，有需要才
        會請他們過來。」
      (2)於98年6月15日本院審理時證稱：「我於95至96年間，
        在官田興業擔任出貨職務，負責接訂單出貨，曾在公司
        見過丙○○，稱呼他陳董，約一、二個星期見陳董一次
        ，陳董在公司有辦公室，到辦公室我都拿報表給他簽，
        報表是銷貨報表，內容有銷貨明細、數量、對象、種類
        ，看銷貨給誰。」 (見本院卷第74至76頁)等語。
      (3)揆諸上開證述內容可知，被告丙○○於官田興業公司不
        僅有專門辦公室，平均二星期均會至公司查核銷貨報表
        ，足認其對公司之星期之銷貨數量、對象均知悉甚詳。
    2.證人即官田興業公司會計戊○○於98年6月15日本院審理
      時證稱內容如下：
      (1)經本院提示96年度偵字第6165號卷第49頁之出納日報表
        ，證人證稱：「該出納日報表零用金部份係我所製作，
        上載交陳董 (指被告丙○○)現金繳法院罰鍰，係指交
        付五萬元予陳董，他是說要去法院繳罰鍰，因為他很多
        事情都是跟朱總 (指被告甲○○)說，朱總就會叫我拿
        多少錢給陳董，他要去法院繳，有一些訴訟案件，至於
        是什麼訴訟案件，我不清楚。」 (見本院卷第84頁)
      (2)經本院提示96年度偵卷第6165號第51頁之出納日報表，
        證人證稱：「上載菸酒公賣局標賠償金第一期，係指有
        一次檢察官會同台灣菸酒股份有限公司到公司，因為商
        標的問題，在公司找到很多的酒類帶走，我有問老闆，
        他說可能是卡到商標的問題，後來如何去協談我不清楚
        。且7萬元是交給丙○○。」 (見本院卷第85頁)
      (3)經本院提示96年度偵卷第6165號第52頁之出納日報表，
        並告以要旨，證人證稱：「上載陳董繳交法院罰款5萬
        元，係指另一期之菸酒公賣局賠償金，該5萬元亦係交
        予丙○○。」 (見本院卷第85頁)
      (4)法官另提示96年度偵卷第6165號第74頁之出納日報表，
        並告以要旨，證人證稱：「付現陳董，酒金、佣金八十
        桶，係實際上拿錢給丙○○，但實際支付的情形我不了
        解，這是甲○○交代我，我照甲○○交代意思記載。且
        公司有無跟丙○○買東西，因進貨部分不是我負責的，
        故這部分只能確定是交給丙○○，但實際作用不知道。
        」 (見本院卷第86頁)等語。
      (5)揆諸上開證述內容可知，被告丙○○早已知悉官田興業
        公司業已侵害臺灣菸酒公司之商標權而繳交賠償金之事
        實。
    3.證人即共同被告甲○○證述內容如下：
      (1)於96年4月18日警詢時稱：「官田興業公司股東有5、6人
       ，股東裡面有支薪的只有我跟丙○○，其他股東未支薪
       是因為他們沒有來上班。」、「其他股東在公司沒有位
       置，因為他們很少來公司。」、「公司銷售明細分析表
       ，董事長欄位係由丙○○簽名。」等語。
      (2)於96年4月18日偵查時稱：「工業西路29號丙○○有時
        候2個禮拜去一次，有時候一個禮拜去一次，也有他自
        己的辦公室，且其必須在出貨交易明細表上簽名。」、
        「因為鹽度不夠、被國稅局罰款，國稅局移到台南地方
        法院後，都是由丙○○去繳款，因為國稅局或是菸酒課
        的事情，都是叫他去處理。」、「95年開始官田興業公
        司出貨進原料由我負責，對外向國稅局及國庫署接洽的
        事，則由丙○○負責。我的薪水兩萬元，丙○○薪水三
        萬元。」、「官田興業公司出貨交易明細是我要求丙○
        ○核章，因為他是董事長，所以要讓他看一看才簽名。
        」等語。
      (3)於98年6月15日審理時稱：「有指示乙○○拿銷售報表
        給丙○○簽名」、「丙○○有來公司看銷售情況。」、
        「丙○○會來了解公司營運。」等語。
      (4)揆諸上開證述內容可知，被告丙○○不僅常至官田興業
        公司，了解公司營運狀況，並常代表公司至國稅局處理
        事務，足認其並非僅係掛名官田興業公司負責人，其就
        公司事務仍有相當程度之參與。
  4.查被告丙○○雖以「去公司看看、在銷貨單上簽名主要是對
    公司股東有交待，實際上並未參與公司事務，對公司之事務
    無支配關係」云云置辯。揆諸上開證人證述內容及被告丙○
    ○證述內容可知，被告丙○○至少1、2個星期會至官田興業
    公司上班，了解公司營運狀況，再者，公司之出貨交易明細
    皆須由其核章及簽名，在公司並有其辦公室，及每月領有3
    萬元之薪資。除此之外，尚代表公司對外接洽事務，且與被
    告丙○○與警詢及偵查時所述相符。又被告既須在銷售單上
    簽名核章，及公司對外接洽之事項皆由其處理，可知被告所
    參與者皆為公司之事務。此外，被告甲○○於警詢、偵查時
    稱：「股東有5、6人，但領有薪資的僅有其與丙○○二人，
    其餘股東在公司亦無辦公室等語。」依客觀經驗，股東僅出
    錢投資，未實際參與該公司之營運，公司當然不可能為其設
    置辦公室及發予薪資。故必有為公司處理事務之行為，公司
    始有發予薪資予行為人之必要，薪資係為公司處理事務之對
    價，確有參與公司業務。因此被告丙○○所領之薪資係其為
    公司處理事務之對價，則難謂其未參與公司事務，對公司事
    務無支配權。是被告丙○○所辯，應屬事後卸責之詞，自不
    足採。
  (三)綜上所述，被告丙○○上開所辯，均不足採信。本件事證明
    確，被告丙○○違反商標法之犯行，應可認定。
、論罪科刑：
  一核被告二人所為，均係違反商標法第81條第3款之未得商標
    權人同意，於同一商品，使用近似於其註冊商標之商標，有
    致相關消費者混淆誤認之虞罪。次按刑事法若干犯罪行為態
    樣，本質上原具有反覆、延續實行之特徵，立法時既予特別
    歸類，定為犯罪構成要件之行為要素，則行為人基於概括之
    犯意，在密切接近之一定時、地持續實行之複次行為，倘依
    社會通念，於客觀上認為符合一個反覆、延續性之行為觀念
    者，於刑法評價上，即應僅成立一罪。學理上所稱「集合犯
    」之職業性、營業性或收集性等具有重複特質之犯罪均屬之
    ，例如經營、從事業務、收集、販賣、製造、散布等行為概
    念者是（最高法院95年度台上字第1079號判決意旨可供參照
    ）。被告犯行係自93年起至95年11月16日、96年3月27日經
    查獲為止之密集期間內，以相同方式持續進行，未曾間斷，
    具有反覆、延續實行之特徵，從而，在行為概念上，縱有多
    次使用之舉措，仍應評價認係包括一罪之集合犯，應僅成立
    一罪。又被告甲○○、丙○○間就事實欄一（二）之上開犯
    行，有犯意聯絡及行為分擔，應論以共同正犯。
  二爰審酌被告甲○○、丙○○欠缺保護智慧財產權之觀念，所
    為影響商標權人之商譽及正常收益，犯罪動機、目的、手段
    、被告販賣仿冒商標商品之數量，其行為對商標權人所生危
    害程度、品行暨其犯罪後之態度及被告丙○○前有違反商標
    法之前科紀錄等一切情狀，量處如主文所示之刑。另被告二
    人之犯罪時間，均係發生在96年4月24日前，且所犯罪名及
    其宣告刑均合於中華民國九十六年罪犯減刑條例第2條第1項
    第3款之減刑條件，爰減其刑併諭知易科罰金之折算標準。
    至扣案如附表所示之仿冒商標商品，應依商標法第83條之規
    定，不問屬於犯人與否，予以宣告沒收，附此敘明。
據上論斷，依刑事訴訟法第299條第1項前段，商標法第81條第3
款、第83條，刑法第11條前段、第28條、第41條第1項前段，刑
法施行法第1條之1，中華民國九十六年罪犯減刑條例第2條第1項
第3款、第7條第1項、第2項、第9條，判決如主文。
本案經檢察官郭文俐提起公訴；檢察官丁○○到庭執行職務。
中    華    民    國    98    年    6     月    29    日
                  刑事第八庭    法  官  洪士傑
以上正本證明與原本無異。
如不服本判決，應於本判決送達後10日內，向本院提出上訴書狀
，並應敘述具體理由。如未敘述上訴理由者，應於上訴期間屆滿
後20日內向本院補提理由書狀（均須按他造當事人之人數附繕本
）「切勿逕送上級法院」。
                                書記官  王政煌
中    華    民    國    98    年    6     月    30    日
附錄法條
商標法第81條
未得商標權人或團體商標權人同意，有下列情形之一者，處三年
以下有期徒刑、拘役或科或併科新臺幣二十萬元以下罰金：
一、於同一商品或服務，使用相同之註冊商標或團體商標者。
二、於類似之商品或服務，使用相同之註冊商標或團體商標，有
    致相關消費者混淆誤認之虞者。
三、於同一或類似之商品或服務，使用近似於其註冊商標或團體
    商標之商標，有致相關消費者混淆誤認之虞者。
附表
┌──┬────┬────┬──────────────┬──────┐
│編號│扣押時間│扣押地點│品名                        │數量        │
├──┼────┼────┼──────────────┼──────┤
│1   │95/11/16│官農企業│酒國英雄米酒                │15箱 (每箱24│
│    │        │社      │                            │瓶)         │
├──┼────┼────┼──────────────┼──────┤
│2   │96/3/27 │官農企業│醇又純米酒                  │239瓶       │
│    │        │社      │                            │            │
├──┼────┼────┼──────────────┼──────┤
│3   │96/3/27 │同上    │戒不好米酒                  │120瓶       │
├──┼────┼────┼──────────────┼──────┤
│4   │96/3/27 │同上    │娜魯灣米酒                  │119瓶       │
├──┼────┼────┼──────────────┼──────┤
│5   │96/3/27 │同上    │省製米酒                    │120瓶       │
├──┼────┼────┼──────────────┼──────┤
│6   │96/3/27 │同上    │嘉南平原米酒                │119瓶       │
├──┼────┼────┼──────────────┼──────┤
│7   │96/3/27 │同上    │酒寶米酒                    │192瓶       │
├──┼────┼────┼──────────────┼──────┤
│8   │96/3/27 │同上    │大發米酒                    │48瓶        │
├──┼────┼────┼──────────────┼──────┤
│9   │96/3/27 │同上    │酒國英雄米酒                │保特瓶空瓶1 │
│    │        │        │                            │箱          │
├──┼────┼────┼──────────────┼──────┤
│10  │96/3/27 │同上    │娜魯灣米酒                  │保特瓶空瓶1 │
│    │        │        │                            │箱          │
├──┼────┼────┼──────────────┼──────┤
│11  │96/3/27 │同上    │穗香米酒                    │保特瓶空瓶1 │
│    │        │        │                            │箱          │
├──┼────┼────┼──────────────┼──────┤
│12  │96/3/27 │官田興業│正讚米酒                    │48瓶        │
│    │        │公司    │                            │            │
├──┼────┼────┼──────────────┼──────┤
│13  │96/3/27 │同上    │福龍米酒                    │48瓶        │
├──┼────┼────┼──────────────┼──────┤
│14  │96/3/27 │臺南縣官│正讚米酒                    │419瓶       │
│    │        │田鄉鎮中│                            │            │
│    │        │路6號   │                            │            │
├──┼────┼────┼──────────────┼──────┤
│15  │96/3/27 │同上    │福龍米酒                    │420瓶       │
├──┼────┼────┼──────────────┼──────┤
│16  │96/3/27 │同上    │穗香米酒                    │72瓶        │
├──┼────┼────┼──────────────┼──────┤
│17  │96/3/27 │同上    │醇又純米酒                  │70瓶        │
├──┼────┼────┼──────────────┼──────┤
│18  │96/3/27 │同上    │新富米酒                    │26瓶        │
├──┼────┼────┼──────────────┼──────┤
│19  │96/3/27 │同上    │酒國英雄米酒                │242瓶       │
├──┼────┼────┼──────────────┼──────┤
│20  │96/3/27 │同上    │酒寶米酒                    │1872瓶      │
├──┼────┼────┼──────────────┼──────┤
│21  │96/3/27 │同上    │龍泉高粱酒                  │4331瓶      │
├──┼────┼────┼──────────────┼──────┤
│22  │96/3/27 │同上    │真醇高粱酒                  │1593瓶      │
├──┼────┼────┼──────────────┼──────┤
│23  │96/3/27 │同上    │嘉南平原高粱酒              │360瓶       │
├──┼────┼────┼──────────────┼──────┤
│24  │96/3/27 │同上    │天天紅高粱酒                │180瓶       │
└──┴────┴────┴──────────────┴──────┘


司法院資訊處製作；財團法人民間司法改革基金會備份。
